【裁判字號】    89,上,213
【裁判日期】    891122
【裁判案由】    給付管理費等
【裁判全文】
臺灣高等法院高雄分院民事判決  八十九年度上字第二一三號
      上  訴  人  太平洋建設股份有限公司
                              .
      法定代理人  乙○○                  住台北市大安區○○○路○段二三六
                              .
      訴訟代理人  許清連律師
                  邱佩芳律師
                  林鴻駿律師
      被  上訴人  高之雄大廈管理委員會    設高雄市○○○路三五七號
      法定代理人  丙○○      .
      訴訟代理人  甲○○      .
右當事人間請求給付管理費等事件，上訴人對於中華民國八十九年五月三十日臺灣高
雄地方法院八十九年訴字第一六一號第一審判決提起上訴，本院判決如左：
      主      文
原判決關於命上訴人給付被上訴人超過新台幣拾萬壹仟柒佰肆拾玖元，及超過其
中新台幣貳拾玖萬伍仟伍佰玖拾貳元自民國八十八年十一月一日起，至清償日止，按
週年利率百分之五計算之利息部分暨訴訟費用之裁判均廢棄。
右廢棄部分被上訴人在第一審之訴駁回。
其餘上訴駁回。
第一、二審訴訟費用由上訴人負擔十分之一，餘由被上訴人負擔。
      事      實
甲、上訴人方面：
一、聲明：
  (一)原判決不利於上訴人部分廢棄。
  (二)右廢棄部分，被上訴人第一審之訴駁回。
  (三)上訴人願供擔保，請准免為假執行之宣告。
  (四)第一、第二審訴訟費用由被上訴人負擔。
二、陳述：除與原判決所載相同予以引用外，補稱：
  (一)原審判決以上訴人所有面積一二三四．二九平方公尺，計算應繳之管理費，顯有
    違誤：
    1.查高之雄大廈地下室面積一千二百三十四點二九平方公尺，固登記為上訴人所
      有，而為上訴人之專有部分，雖其用途有供作停車位、防空避難室、台電受電
      室、配發電室及設置大樓各住戶電錶之用（上證一），其中停車位面積約三百
      一十五平方公尺（二．五×六×二一＝三一五），台電受電室面積約十點四七
      平方公尺，緊急發電機室二０．七九平方公尺配電室面積約一百零九點七一平
      方公尺，消防機室面積約十七．五平方公尺，防空避難室面積約八百零九點零
      二平方公尺，是除停車位上訴人曾於八十年間將編號一二號停車位售與馬昭麗
      外（後於八十八年即予買回），其餘台電配電室、防空避難室等均供全大樓住
      戶使用，應屬事實上約定共有部分，且實際上又為樓上住戶用以堆置其所有物
      或廢棄物之處，被上訴人使用上訴人所有建物供作公共設施之用，非僅未給付
      相當租金，反而以上訴人登記之「所有建物面積」為據而請求管理費，顯失公
      平。
    2.故若上訴人應繳納管理費，亦應以實際所擁有專用之停車位面積（約三百一十
      五平方公尺）為計算依據。
  (二)原審判決認以每月每平方公尺五．七元之管理費為計算標準，亦乏依據：
    1.被上訴人以「太平洋高之雄大廈住戶管理委員會第一屆第一次常務會議紀錄第
      (九)項所列，而予換算本件對上訴人收取管理費之標準，唯就該第九項內容所示
      ：「每月小套房四百五十元、雙套房七百元、大型住宅九百五十元、公司一千
      元、店舖四百八十元」即明白逐一列舉規定各類型住宅之收費標準，而被上訴
      人明知地下室亦有獨立之所有權，卻未規定其收費標準，顯默示認上訴人並未
      使用地下室且部分供作公共使用而得免繳管理費，此從被上訴人自民國七十年
      均未通知上訴人繳納管理費即明，是迄至八十一年六月始寄發存證信函通知上
      訴人繳納管理費，並要求繳納積欠之管理費，唯被上訴人前既未有上訴人應繳
      納之通知及繳納多少款項之約定，上訴人於八十一年六月被上訴人寄發存證信
      函之前即無繳納之義務，嗣被上訴人發函表示上訴人自七十年四月份起即積欠
      管理費於法自有未合，是雖上訴人自民國七十年四月份起均未繳納管理費，唯
      承前說明上訴人亦僅積欠自八十一年六月至八十八年十月總計八十八個月之管
      理費，另上開請求權，部分亦因罹於時效不得再請求。（詳後說明）2.本件被
      上訴人以上訴人前曾出租予第三人，而其則有每月繳納七千元之管理費，推算
      以每平方公尺十元為本件之管理費計算標準，然該管理費乃承租人自行繳納，
      上訴人並不知悉。再上訴人乃係地下室全面出租而非僅出租七百平方公尺，被
      上訴人以其片面製作之文書（上訴人仍否認其真正），即據以要求上訴人以此
      依據繳納管理費，顯屬無據。
    3.本件不論被上訴人以「太平洋高之雄住戶管理委員會第一屆第一次常務會議紀
      錄第(九)」項所列，或現行收取管理費情形，而予換算本件對上訴人收取管理費
      之標準，然此皆非有關上訴人應繳納管理會及應繳多少之決議，自均不得為繳
      納之依據，縱認得以此為憑而予推算，則依照前揭會議第(九)項內容所示每月小
      套房四百五十元，雙套房七百元、大型住宅九百五十元、公司一千元、店舖四
      百八十元」，且據本棟高之雄大廈一、二樓Ａ１－Ａ１２為店舖、三樓以上Ａ
      １－Ａ４為大型住宅，Ｂ７、Ｂ８為雙套房、Ｂ１－Ｂ６、Ｂ９－Ｂ１６為單
      套房，而：
      店舖部分：規畫最大戶面積為二百五十二點四六平方公尺，最小戶面積為九
        十二點九三平方公尺，以收取四百八十五元之管理費計，則每平方公尺之管
        理費係在一點九二元－五點二二元區間。
      大型住宅部分：最大戶面積為一百四十三點五十平方公尺，最小戶面積為一
        百零七點七七平方公尺，以九百五十元之管理費計，則每平方公尺之管理費
        則在六點六二元 －八點八二元區間。
      雙套房部分：依規劃最大戶面積七十七點七二平方公尺，最小戶面積七十點
        一五平方公尺，以七百元之管理費計，則每平方公尺之管理費則係在九元－
        九點九八元區間。
      小套房部分：規劃最大戶面積為四十二點六四平方公尺，最小戶面積三十六
        點三三平方公尺，以四百五十元之管理費計，則每平方公尺之管理費則在一
        ０點五五元－一二點三九元區間。
    本件被上訴人逕片面以小套房之管理費為據推算（亦不知其依何依據推算成每平
    方公尺十元），要求上訴人給付高額管理費，顯違公平。
    4.再則以現高之雄大廈收取費用之情形，認：
      店舖部分：現每平方公尺之管理費係在三．三元－六．四五元區間。
      大型住宅部分：現每平方公尺之管理費則在八．三六元－十一．一三元區間
      。
      雙套房部分：現每平方公尺之管理費則在十一．五八元－十二．八三元。
      小套房部分：現平方公尺則在十四．０七－一六．五一元之間。
        然不論照舊標準或現收費標準，樓層愈高，坪數愈小，因所須使用之公共設
        施，用電均相對提高，所收取之管理費每平方公尺之金額自較高，此何以高
        樓層之小套房每平方公尺之管理費最高，而本件上訴人所有地下室歷年來均
        未曾使用，公用電梯亦不能到地下層，水電均與樓上住戶、及公用電分開，
        而此期間，被上訴人亦未曾對上訴人所有地下層作任何管理清潔之行為，是
        核其使用性質，自與店舖使用大樓公用部分情形相符，若應繳費，自應比照
        店舖標準收取管理費，再若從店舖本身觀之，最大型店舖每平方公尺收費標
        準較最小型店舖低，亦即使用面積愈大，每平方公尺管理費愈低，若依此則
        ，上訴人所有地下室面積較最大型店舖面積大甚多，是不論依舊標準或新標
        準收取管理費，亦應以最大型店舖每平方公尺之收費標準即一．九二－三．
        三０區間，較符公平原則。
  (三)時效抗辯：
    1.管理費部分：
      按「利息、紅利、租金、贍養費、退職金、及其他一年或不及一年之定期給
        付債權，其各期給付請求權，因五年間不行使而消滅」「消滅時效，自請求
        權可行使時起算」、「時效因請求而中斷者，若於請求後六個月內不起訴，
        視為不中斷」，民法第一二六條、第一二八條、第一三０條分別定有明文，
        被上訴人於八十一年六月一日曾以存證信函通知上訴人繳交積欠之管理費，
        惟於請求後六個月內，並未起訴，迨至八十八年十一月二十三日始起訴乃原
        審認定之事實，故被上訴人對於上訴人自七十年四月一日至八十三年十一月
        三十日止之管理費請求權，因已逾五年之時間未行使消滅，自不得再予請求
        。
      按民法第一二六所謂「不及一年之定期給付債權」乃指基於一定法律關係，
        因每次一年以下期間經過順次發生之債權而言，且係指與利息、租金：：：
        ：等同一性質之債權而言（二十八年上字第六０一五號判例、院字第一三三
        一號可資參照）。查系爭之管理費住戶應於每月十五日繳交，屬不及一年之
        定期給付債權（與租金同一性質），故上訴人主張八十三年十一月三十日以
        前之管理費請求權已罹於時效，顯屬有據，縱上開抗辯不成立，上訴人原審
        主張十五年之時效，亦有理由。
    2.遲延利息部分：
      按「遲延利息」亦為利息之一種，亦應有民法第一二六條所定五年短期消滅
        時效之適用（六十六年度第七次民庭庭推推總會議決議(一)及七十三年台上字
        第二三八三號判決可資參照），查原審判決就遲延利息部分乃從七十三年十
        二月一日至八十八年十月三十一日止，惟依上開說明被上訴人乃八十八年十
        一月二十三日始起訴請求，故被上訴人對於上訴人自七十年四月一日至八十
        三年十一月三十日之遲延利息，因已逾五年之時間未行使而消滅，自不得再
        予請求，縱若上開抗辯不成立，惟上訴人仍有主張十五年之消滅時效，亦有
        理由。
三、證據：援用在原審之立證方法。
乙、被上訴人方面：
一、聲明：(一)上訴駁回。(二)第二審訴訟費用由上訴人負擔。
二、陳述：除與原判決所載相同予以引用外，補稱：
  (一)只同意扣除台電受電室、配發電室、各大樓住戶電錶室面積，至於防空避難室及
    車位部分仍應作為計算管理費之面積，上訴人以前將防空避難室及車位出租給他
    人開酒店。
  (二)管理費應以大型住戶的中度價位為基準，因地下室管理比店舖困難，地下室的清
    潔工作較多，店舖在外，比較不用管理，故不應以店舖之收費為標準。
  (三)上訴人持有地下室之區分所有權並未依法定規定依其性質目的提供為停車場設備
    使用，且在經營酒店時破壞消防設備撤除抽風系統以利裝潢，導致目前地下室通
    風不良，化糞池沼氣無法排泄，惡臭瀰漫整棟大樓，住戶居家品質大受影響深表
    不滿，蟑螂蚊蟲孳生（曾經雇工噴射ＤＤＴ四次花費24000元)，已成為大廈管理
    之不定時毒瘤，住戶望而生畏不敢入內，屢次向上訴人反映改善環境，仍遭置之
    不理。
  (四)由於地下室長時間未開放利用，每月照明電費都是由管理委員會支出，上訴人並
    未付半毛錢，在第一屆第一次常務管理委員會會議上，雖然地下室並沒有約定要
    繳納若干管理費用，而請求依據二十年前向上夜曲酒店收取管理費用慣例（那時
    的使用面積為地下室的１／２），而二十年後，以每平方公尺１０元計算，每月繳
    納12340元費用應屬合理（平均每個停車位租金不超過600元，比附近的大廈停車
    位行情便宜很多）。
三、證據：援用在原審之立證方法，並提出高雄西甲郵局存證信函第十一號、地下層
    平面圖各一份為證。
      理      由
一、被上訴人主張，上訴人為高之雄大廈之區分所有權人，其所有面積為地下層一千
    二百三十四平方公尺，惟自七十年四月開始，即未繳交管理費，經被上訴人於八
    十一年六月一日以存證信函通知仍未繳費，故依每平方公尺十元計算，至八十八
    年十月止，已積欠管理費本金二百七十五萬一千八百二十元，及一百二十八萬二
    千一百二十七元之利息，為此依公寓大廈管理條例第二十一條之規定，請求上訴
    人給付四百零三萬三千九百四十七元，及自八十八年十一月一日起按年息百分之
    五計算之利息等語（經原審判決上訴人應給付被上訴人一百六十九萬六千一百四
    十八元，及其中一百二十三萬二千四百五十五元部分，自八十八年十一月一日起
    ，至清償日止按年息百分之五計算利息，被上訴人對不利部分並未上訴，故該不
    利被上訴人部分已確定）。
二、上訴人則以，(一)伊雖為高之雄大廈之區分所有權人，在七十年四月前伊將地下室
    出租他人時，承租人有繳交管理費，係因其有使用公共水電，七十年四月承租人
    退租後，即未再使用地下室，因未使用公共水電，自無須繳交管理費，且依「太
    平洋高之雄住戶管理委員會第一屆第一次常務會議紀錄」第（九）項內容所示，
    其明白規定各類型住宅之收費標準，卻未規定地下層收費標準，顯默示因伊並未
    使用地下層，且部分供作共用而免繳管理費。
  (二)被上訴人曾於八十一年六月一日以存證信函通知上訴人繳交積欠之管理費，惟於
    請求後六個月內，並未起訴，迄八十八年十一月二十三日始起訴，故被上訴人對
    於上訴人自七十年四月一日起，至八十三年十一月三十日止之管理費及遲延利息
    請求權已因逾五年未行使而消滅。
  (三)上訴人之地下室面積雖有一千二百三十四點二九平方公尺，惟應扣除供公用之防
    空避難室（八０九．０二平方公尺）、台電受電室（一０．四七平方公尺）、配
    發電室（一０九．七一平方公尺）、消防機室（一七．五平方公尺）、緊急發電
    機室（二０．七九平方公尺）等以剩餘之專用停車位面積三一五平方公尺為計算
    管理費之面積。
  (四)收費標準，應以最大型店舖每平方公尺之收費標準即一．九二元至三．三０元間
    較公平等語資為抗辯。
三、被上訴人主張，上訴人為高之雄大廈之區分所有權人，其所有面積為地下層一千
    二百三十四平方公尺，惟自七十年四月份起即未繳交管理費，經被上訴人於八十
    一年六月一日以存證信函通知，迄今仍未繳費之事實，已據其提出存證信函一份
    、建物登記謄本一份為證，且為上訴人不爭執，被上訴人此部分之主張堪信為真
    實。
四、按，公寓大廈之共用部分係屬全體區分所有權人共有，對共有物使用、管理之費
    用，自應由全體一同負擔，除另有約定外，不因未使用共有物而得免給付費用之
    責，又高之雄大廈區分所有權人會議並未決議免除上訴人繳交管理費，規約亦未
    規定上訴人可免繳管理費，自不因未通知上訴人或未決議其收費方法而免繳費責
    任，故上訴人所辯，因未使用公共水電故無需負擔管理費且八十一年六月前，被
    上訴人並未通知伊繳費，及依住戶管理委員會第一屆第一次常務會議紀錄第九項
    內容所示，並未規定伊所有之地下層收費標準，故被上訴人默示伊不用繳費云云
    ，自不足採。
五、次查，系爭之管理費，住戶應於每月十五日繳交，屬不及一年之定期給付債權，
    依民法第一百二十六條規定，其請求權消滅時效期間為五年，又遲延利息亦為利
    息之一種，其請求權之消滅時效期間依同條規定亦為五年。查，被上訴人於八十
    一年六月一日以存證信函通知上訴人繳交積欠之管理費，惟於請求後六個月內並
    未起訴，迄至八十八年十一月二十三日始提起本件之訴，此為被上訴人所不爭執
    之事實，故本件被上訴人對於上訴人自七十年四月一日起，至八十三年十一月三
    十日止之管理費及遲延利息之請求權，因已逾五年之期間未行使消滅，自不得再
    予請求。
六、復查，上訴人所有位於高之雄大廈地下一層之面積為一二三四．二九平方公尺，
    已如前述，惟上訴人辯稱，其中有供作全戶大樓使用之台電受電室面積一０．四
    七平方公尺，配電室面積一０九．七一平方公尺，緊急發電機室二０．七九平方
    公尺，消防機室面積一七．五平方公尺（合計為一五八．四七平方公尺）於計算
    管理費之面積應予扣除等語，業據其提出該地下層平面圖為證，被上訴人對台電
    受電室等供全戶大樓使用及各該部分之面積並不爭執，則此部分面積於計算管理
    費時，自應扣除。
    上訴人另辯稱，防空避難室面積八０九．０二平方公尺，係於緊急時供眾人避難
    之用，此部分於計算管理費時亦應扣除云云，查防空避難室雖係緊急時候供眾人
    避難之用，惟上訴人平時可將該部分作不妨緊急避難之用途，則此部分管理費
    ，本院認上訴人應負擔一半，其餘則應由大廈住戶吸收負擔，爰計算上之方便此
    部分以一半之面積即四０四．五平方公尺計算。綜上所述，上訴人應繳交之管理
    費計算之面積為六七一平方公尺(1234.29－158.47－404.5＝671小數點以下四捨
    五入）。
七、被上訴人主張，管理費應以大型住宅的中度價位即每平方公尺十元為計算基準云
    云，上訴人則主張應以最大型店舖之收費標準即一．九二至三．三元之間為計算
    標準云云，查，上訴人所有之地下室公用電梯並未到達，亦即並不能使用電梯之
    公用電，此雖與店舖相同，惟地下室之清潔工作則較店舖多，本院認其收費標準
    本應以大型住宅之低度價位為計算基準較公允。惟，現大型住宅每平方公尺之管
    理費在八．三六元至十一．一三元之間，此為兩造所不爭，而如前所述，本件管
    理費被上訴人僅能自八十三年十二月份起請求算至八十八年十月份止，前此部分
    已因罹於時效而消滅，其計算之期間早於現在，故其收費標準應較現在大型住宅
    低度價位八．三六元再降低，爰以每平方公尺八元計算管理費適當。
八、又自八十年五月一日起至八十八年六月三十日，上訴人曾將其所有之地下室車位
    賣於馬昭麗，面積為四十八平方公尺（1234.29×390/10000＝48四捨五入），此
    有建物登記謄本一份、高雄市稅捐稽徵處繳款書二份、不動產買賣契約書影本一
    份為證，故上訴人在八十三年十一月份起至八十八年六月三十日止，計算其應繳
    交之管理費面積為六二三平方公尺。
九、綜上所述，上訴人自八十三年十二月一日起，至八十八年十月三十一日止，應繳
    交之金額計算如後：
  (一)管理費部分
  1.自八十三年十二月一日起，至八十八年六月三十日止，計五十五個月，管理費為
    二十七萬四千一百二十元（8×623×55＝274120）。
  2.自八十八年七月一日起至八十八年十月三十一日止計四個月，管理費為二萬一千
    四百七十二元（8×671×4＝21472）
    合計上訴人應繳納之管理費為二十九萬五千五百九十二元
  (二)利息部分
  1.依被上訴人第一屆第一次常務委員會議紀錄第(九)項規定，管理費於每月十五日繳
    納，故管理費自十六日以後才可以請求遲延利息，故上訴人八十三年十二月份之
    管理費其遲延利息應自八十三年十二月十六日起算，迄八十八年十月三十一日止
    ，計五八．五個月，八十八年六月份之管理費，其遲延利息自八十八年六月十六
    日起算迄八十八年十月三十一日止，計四．五個月，故自八十三年十二月份起，
    至八十八年六月份止之管理費之遲延利息為三萬五千九百七十八元。
    （58.5個月＋4.5個月）× 55/2 ×（8元×623平方公尺）×（5％× 1/12 ）
    ＝35978元。
  2.八十八年七月份之管理費，其遲延利息，自八十八年七月十六日起算迄八十八年
    十月三十一日止，計三．五個月，八十八年十月份之管理費，其遲延利息，自八
    十八年十月十六日起算迄八十八年十月三十一日止，計０．五個月，故自八十八
    年七月起，至八十八年十月止之管理費之遲延利息為一七九元。
    (3.5個月＋0.5個月）× 4/2 ×（8元×671平方公尺）×（5％× 1/12 ）＝179
    合計上訴人應支付之遲延利息為三萬六千一百五十七元。
十、綜上所述，上訴人應支付之管理費及遲延利息為三十三萬一千七百四十九元。按
    「遲延之債務，以支付金額為標的者，債權人得請求依法定利率計算之遲延利息
    」、「對於利息，無須支付遲延利息」，民法第二百三十三條第一項前段、第二
    項分別定有明文，故前揭三萬六千一百五十七元之利息部分，自不得再請求遲延
    利息。從而被上訴人依據公寓大廈管理條例第二十一條之規定，請求上訴人給付
    三十三萬一千七百四十九元，及其中二十九萬五千五百九十二元部分，自八十八
    年十一月一日起，至清償日止，按週年利率百分之五計算之利息，自屬正當，此
    部分原審予以准許，並無不當，上訴意旨求予廢棄為無理由，應予駁回。超過部
    分，原審予以准許，即有未當，上訴意旨求予廢棄改判，為有理由，應予准許，
    自應由本院將原判決此部分廢棄改判將被上訴人在第一審之訴駁回。
十一、據上論結，本件上訴為一部有理由，一部無理由，依民事訴訟法第四百五十條
      、第四百四十九條第一項、第七十九條但書，判決如主文。
中      華      民      國    八十九    年     十一     月    二十二    日
                                      臺灣高等法院高雄分院民事第五庭
~B1審判長法官  蔡明宛
~B2法      官  李炫德
~B3法      官  黃科瑜
右為正本係照原本作成。
上訴人不得上訴。
被上訴人如對本判決上訴，須於判決送達後二十日內向本院提出上訴狀，其未表明上
訴理由者，應於上訴後二十日內向本院提出上訴理由書（均須按他造當事人之人數附
繕本）。
上訴時應提出委任律師或具有律師資格之人之委任狀，並依附註條文規定辦理。
中      華      民      國    八十九    年     十一     月    二十三    日
~B法院書記官  黃富美
附註：
民事訴訟法第四百六十六條之一：
對於第二審判決上訴，上訴人應委任律師為訴訟代理人，但上訴人或其法定代理人具
有律師資格者，不在此限。
上訴人之配偶、三親等內之血親、二親等內之姻親，或上訴人為法人、中央或地方機
關時，其所屬專任人員具有律師資格並經法院認為適當者，亦得為第三審訴訟代理人
。
第一項但書及第二項情形，應於提起上訴或委任時釋明之。
                                                                      ＡＤ


司法院資訊處製作；財團法人民間司法改革基金會備份。
